臺中高等行政法院判決
　　　　　　　　　　　　　　　　　　 96年度訴字第00470號
　　　　　　　　　　　　　　　.
原　　　告　甲○○○
被　　　告　彰化縣稅捐稽徵處
代　表　人　乙○○
訴訟代理人　丙○○
　　　　　　丁○○
上列當事人間因土地增值稅事件，原告不服彰化縣政府中華民國
96年9月10日府法訴字第 0960119497號訴願決定，提起行政訴訟
。本院判決如下︰
　　主  文
原告之訴駁回。
訴訟費用由原告負擔。
　　事  實
甲、事實概要：
緣訴外人何俊勝原所有坐落彰化縣大村鄉○○段犁頭厝小段150-
2、151、79-3、79-5、79-7地號等 5筆土地之應有部分（其應有
部分均為6/72，下稱系爭土地），於民國（下同）82年間經臺灣
彰化地方法院民事執行處執行拍賣，並由前揭地號土地共有人之
一何朝森拍定買受。被告所屬員林分處遂依臺灣彰化地方法院民
事執行處 82年10月9日民執庚字第1957號函，按一般用地稅率分
別核課土地增值稅新台幣（下同）391,911元、414,474元、28,9
22元、318,522元及196,479元，共計1,602,308元，並以 82年10
月18日彰稅員分二字第 27902號函請民事執行處代為扣繳在案。
原告為上開執行案件之債權人，於 96年5月30日函被告所屬員林
分處，主張系爭土地係由共有人何朝森承買，依法務部74年8 月
29日法律字第 10738號函，所有權主體並未變更，不發生應課徵
土地增值稅問題，請被告依法作成免徵土地增值稅之行政處分，
並將差額退還法院重新分配。經該分處以96年6月6日彰稅員分一
字第0962020038號函，認與土地稅法第28條規定不合，而予否准
。原告不服，提起訴願遭駁回，遂提起本件行政訴訟。
乙、兩造之聲明：
一、原告未於言詞辯論期日到場，依原告起訴狀所載聲明求為判
    決：
（一）、訴願決定及原處分均撤銷。
（二）、被告應就何俊勝原所有被拍賣土地坐落彰化縣大村鄉○
        ○段犁頭厝小段150-2、151、79-3、79-5、79-7地號等
        5筆，依土地稅法第 28條規定作成免課徵土地增值稅之
        行政處分，並自執行法院代為扣繳稅款之日即82年11月
        1 日起算，至填發收入退還書或國庫支票之日止，按更
        正稅額，依代為繳納稅款之日郵政儲金匯業局之一年期
        定期存款利率，按日加計利息，一併退還法院重新分配
        給原告。
（三）、訴訟費用由被告負擔。
二、被告聲明求為判決：
（一）、駁回原告之訴。
（二）、訴訟費用由原告負擔。
丙、兩造之陳述：
一、原告於言詞辯論期日未到場，依其辯論狀所載起訴意旨略以
    ：
（一）關於程序問題：
　１、依財政部 93年12月14日台財稅字第09304562940號函釋：
      法院拍賣土地之價款，已扣繳土地增值稅，嗣後如有就該
      拍賣土地申請適用減免等，致有應退還之稅款時，該退稅
      款係屬拍賣所得價金之一部。應交由執行法院重行分配。
      因此，係爭共有土地縱因被拍賣並核課確定，若符合免扣
      留徵要件者，得申請機關免課徵係爭土地增值稅，就此申
      請，法律並無任何資格限制。
  ２、行政訴訟法第5條第2項規定：人民因中央或地方機關對其
      依法申請之案件，予以駁回，認為其權利或法律上利益受
      違法損害者，經依訴願程序後，得向高等行政法院提起請
      求該機關應為行政處分或應為特定內容之行政處分之訴訟
      。其中所謂「法」，參照法務部 89年7月20日（89）法律
      決字第 258號函，咸指法律、法律具體授權之法規命令、
      法律概括授權之法規命令，如承認職權命令，則包括之。
      所謂「行政處分」，參照司法院大法官會議釋字第423 號
      解釋：行政機關行使公權力，就特定具體之公法事件所為
      對外發生法律上效果之單方行政行為，皆屬行政處分，不
      因其用語、形式以及是否有後續行為或記載不得聲明不服
      之文字而有異。有此情形，皆為「行政處分」。因此，原
      告依據財政部函釋申請被告作成依土地稅法第28條規定免
      課徵土地增值稅之行政處分，自屬行政訴訟法第 5條規定
      之「依法申請之案件」，被告就原告依法申請案件函復「
      否則」云云而不依該法免課徵土地增值稅，當為行政處分
      ，要無疑義。又行政訴訟法第 5條規定所謂「損害」，參
      司法院大法官會議釋字第 469號解釋：法律規定之內容非
      僅屬授予國家機關推行公共事務之權限，而其目的係為保
      護人民生命、身體及財產等法益，且法律對主管機關應執
      行職務行使公權力之事項規定明確，該管機關公務員依此
      規定對可得特定之人所負作為義務已無不作為之裁量餘地
      ，猶因故意或過失怠於執行職務，致特定人之自由或權利
      遭受損害，被害人得依國家賠償法第2條第2項後段，向國
      家請求損害賠償意旨觀之，乃指法規內容已授於國家機關
      推行公共事務之權限，用於保護人民各種法益，各該管機
      關已無不作為之裁量權竟不作為，應已「損害」人民在法
      律上之利益。本件被告原有依原告申請就系爭土地作成「
      符合土地稅法第28條規定免課徵土地增值稅」之行政處分
      義務竟不作成，致原告期待被告依法行政而享有法律規定
      之特定利益落空，受有被告不依法行政之損害，則原告自
      得本諸該法條規定提出行政訴訟。
  ３、依行政訴訟法第5條第2項規定，訴請行政機關為行政處分
      或特定內容之處分，其訴訟標的應以原申請之事項為限而
      不及其他。原告以系爭共有土地被拍賣，由共有人買回，
      不發生土地所有權移轉之事實，申請被告免課徵土地增值
      稅被駁回，提起訴願亦被駁回而爭訟，則其訴訟標的法律
      關係僅以此為限，即「共有土地由共有人買回，依土地稅
      法第28條規定，得否課徵土地增值稅」爾，並不包括得否
      「行使退稅請求權」，故該法律關係，核非原告依法申請
      之法律關係，被告以「退稅請求權」作為答辯之基礎，違
      背法令規定，顯有違誤，容請鈞院在「共有土地由共有人
      買回，應否認定不發生土地稅法第28條規定土地移轉之情
      事，而得免徵土地增值稅」為審判範圍。至訴願決定機關
      以「退稅請求權逾消滅時效」作為決定之基礎，明顯與原
      處分及原告訴願爭執不合，竟侈言「本案係依據訴辯雙方
      之陳述審議決定」云云，而有矛盾，且屬突襲性審議，應
      有不當。
（二）關於實體之爭執：
  １、土地稅法第28條規定：已規定地價之土地，於土地所有權
      移轉時，應按其土地漲價總數額徵收土地增值稅。但因繼
      承而移轉之土地，各級政府出售或依法贈與之公有土地，
      及受贈之私有土地，免徵土地增值稅。故土地所有權無移
      轉，不應按其土地漲價總數額徵收土地增值稅。又法務部
      74年8月29日（74）法律字第10738號函略以：查所謂「共
      有」係一種數人共同享有所有權之狀態，為一個所有權之
      內部法律關係，而本件共有物經法院拍賣，關係該拍賣物
      所有權之外部法律關係發生變動，就法理而言，自己造成
      權利之移轉。但如土地原所有權人並未變更，似不發生課
      徵土地增值稅之問題。本案共有人買回共有土地之一部，
      有財政部65年11月29日台財稅字第 37860號函免徵土地增
      值稅之適用。以上均在闡釋，共有土地拍賣由共有人買回
      ，所有權並無變更，稽徵機關應不予扣繳或徵收土地增值
      稅。
  ２、民法第817條第1項規定：數人按其應有部分，對於一物有
      所有權者，為共有人。其立法理由謂：謂共有者，一所有
      權而有多數權利主體之謂也，自理論言之，各共有人皆有
      完整之所有權。最高法院51年台上字第3495號判例亦謂：
      共有，乃數人共同享受一所有權，故各共有人本其所有權
      之作用，對於共有物之全部均有使用收益權。故「共有」
      ，無論共有人有多少人，在法律上，僅有一個所有權，故
      其內部之共有人之關係如何更迭，均不影響仍僅有一所有
      權之法律事實。質言之，共有人之權利，倘因法律行為如
      「買賣」、「拍賣」、「拋棄」等而由另一共有人取得共
      有權者，在外部關係言之，固為權利移轉，但自內部關係
      言之，共有一所有權之法律關係並未變更，不發生土地稅
      法第28條規定土地所有權移轉之情事，依財政部65年11月
      29日台財稅字第 37860號函：法院拍賣土地，如由原所有
      權人買回，既經高等法院裁定，認為係屬清償債務之給付
      ，所有權之主體並未變更，嗣後相同案件，應不再依實施
      都市平均地權條例第32條規定，扣繳土地增值稅。
  ３、系爭土地為何朝森、何俊勝共有之土地，何俊勝因負債，
      所共有之土地被執行法院拍賣，由共有人何朝森拍定買回
      ，為二造所不爭執，亦為訴願決定機關所確定之事實，則
      就所有權之外部關係言，固發生變動，但就所有權之內部
      關係言，何朝森仍為原所有權人之主體並無變更，此與財
      政部 65年11月29日台財稅字第37860號函釋之情形，並無
      異致，依土地稅法第28條之規定，自應免徵土地增值稅。
      被告96年7月4日彰稅法字第0969927124號原處分書拘執於
      所有權之外部關係已發生變動，謂應課徵土地增值稅，而
      未見所有權之內部關係並未變動，依財政部65年11月29日
      台財稅字第 37860號函釋，自不應課徵土地增值稅。被告
      所爭者，依其96年6月6日彰稅員分一字第0962020038號函
      以：查本案主揭拍賣土地由共有人承拍，非由「原」土地
      所有權人買回云云，而駁回原告之申請所示，係認僅原土
      地所有權人（即何俊勝）買回系爭土地始得免扣繳土地增
      值稅。惟債務人不得應買，為強制執行法第 70條第6項明
      文規定，若謂必須原土地所有權人「何俊勝」買回被拍賣
      之土地，始得免徵土地增值稅，顯與法拍實務上債務人不
      得買回被拍賣之土地規定不合，財政部65年11月29日台財
      稅字第37860號函亦將永無適用之機會，此應非財政部核
      定本函釋之本意，此參財政部74年9月23日台財稅字第224
      85號函釋：「×××君等三人共有土地，經訴請法院拍賣
      分配，由其中二共有人拍定買回，各該拍定人原有持分土
      地，其所有權主體並未變更，應依本部65台財稅第37860
      號函釋規定免扣繳土地增值稅。」益明。被告之認定違背
      法律強制規定，應有撤銷原處分之法律上原因。查3人所
      共有之土地，其中1共有人土地因被拍賣，由2共有人買回
      ，依財政部74年9月23日台財稅字第22485號函釋「免扣繳
      土地增值稅」。本案「何朝森」、「何俊勝」2人所共有
      之土地，其中1共有人「何俊勝」土地因被拍賣，由1共有
      人「何朝森」買回，自應依財政部74年9月23日台財稅字
      第22485號函「免扣繳土地增值稅」。被告為相反之處分
      ，訴願決定機關遞延維持，應有不當。
  ４、依土地稅法第28條規定，土地所有權無移轉，不應按其土
      地漲價總數額徵收土地增值稅，已如前述，但若應免徵土
      地增值稅之土地，稽徵機關不知有免徵事由而依一段稅率
      計課確定，顯不合「國家行政權之合法行使」，並侵害「
      人民權益」。依財政部 65年11月29日台財稅字第37860號
      函，符合前揭法條規定者，當然發生免扣繳土地增值稅之
      法律效果，解釋上，稽徵機關應依職權為之，不待人民之
      申請。但若稽徵機誤為扣繳土地增值稅時，有礙依法行政
      之原則，依財政部 93年12月14日台財稅字第09304562940
      號函：法院拍賣土地之價款，已扣繳土地增值稅，嗣後如
      有就該拍賣土地申請適用減免等，致有應退還之稅款時，
      該退稅款係屬拍賣所得價金之一部。應交由執行法院重行
      分配特設規定，准許人民於事後申請，用昭人民之信服，
      並維依法行政原則。又依行政程序法第34條規定：行政程
      序之開始，由行政機關依職權定之。但依本法或其他法規
      之規定有開始行政程序之義務，或當事人已依法規之規定
      提出申請者，不在此限。是除法規有規定外，行政機關行
      政程序之開始，應依職權為之。土地稅法第28條規定之免
      徵土地增值稅，法規並無規定得人民有提出申請之權利，
      依行政程序法第34條規定，自應由稽徵機關依職權為之，
      而申請稽徵機關應依職權為行政行為，並非請求權之行使
      ，自無時效消滅規定之適用。按消滅時效，僅對「請求權
      」為規定，此參行政程序法第 131條規定即明，故若非請
      求權的行使，即無時效規定之適用。而「共有土地由共有
      人買回，得否依土地稅法第28條規定課徵土地增值稅」，
      乃屬稽徵機關職權行政行為事項，已如前述，故原告96年
      5月30 日之申請，性質上僅在促請被告履行公法之義務，
      注意系爭土地為共有土地由共有人拍定買回，符合土地稅
      法第28條規定免徵土地增值稅要件，不應課徵土地增值稅
      ，而非對「稅」有所請求，自非請求權之行使，無消滅時
      效規定之適用，自無稅捐稽徵法第28條規定之適用，被告
      認原告申請有理由時，應依法將稅款退還執行法院之附隨
      義務，而非請求權的行使。因此，被告機關答辯理由有尚
      有誤會。
  ５、稅捐稽徵法第28條規定：納稅義務人對於因適用法令錯誤
      或計算錯誤溢繳之稅款，得自繳納之日起五年內提出具體
      證明，申請退還；逾期未申請者，不得再行申請。故若非
      準據稅捐稽徵法第28條規定就「稅」有所請求，應無消滅
      時效之適用。且依租稅法律明文原則，該法條規定之適用
      ，僅以稽徵機關核算稅額因適用法令錯誤、或計算錯誤致
      納稅義務人溢繳，法律明文納稅義務人得請求退還為範圍
      ，是所謂納稅義務人退稅請求權之行使，有法律上專屬權
      之性質。本件係債權人主張系爭土地為共有土地，由共有
      人買回，不發生所有權移轉之情事，申請稽徵機關依法不
      予扣繳土地增值稅，仍為惟公益（依法行政）之性質，解
      釋上，申請資格並無限制，此參財政部93年12月14日財政
      部台財稅字第 09304562940號函益明，而無法律上專屬權
      之限制，故兩者法律性質迥不相同。被告認本件得適用或
      類推適用稅捐稽徵法第28條規定，適用法令顯有錯誤。是
      稅捐稽徵法第28條規定乃「請求權」的一種，且法律明文
      規定僅「納稅義務人」有此項權利，原告並非系爭土地納
      稅義務人，又非對「稅」有所請求，被告自無依稅捐稽法
      第28條規定而駁回之餘地。至被告謂原告為債權人，其權
      利不得大於本人（即納稅義務人何俊勝），並無法律之依
      據，悖離租稅法律明文原則，違反行政程序法第 1條所定
      依法行政原則，應有不當。
  ６、況公法上請求權除公法有特別規定外，悉依民法規定（大
      法官會議釋字第 39號、第132號解釋參照），而請求權的
      行使，以「權利人須知悉權利之事實，時效期間始能起算
      」，最高法院62年台上字第2803號闡釋有明文，現行土地
      稅法第34條之1第4項更明定時效之起算，自土地所有權人
      收到通知時起算。被告自始未舉證證明原告知悉系爭土地
      為共有土地移轉予共有人得免徵土地增值稅，則時效之始
      日不能開始起算，焉能主張原告申請被告作成免徵土地增
      值稅之行政處分已逾時效？至執行法院之行政行為，不能
      替代行政機關應為的行政行為，此有行政程序法第3條第2
      項第2款之規定可參，此參行政程序法第100條之規定益明
      。因此，被告不得主張執行法院之行政行為得替代被告應
      為的行政行為，而謂執行法院既有分配表通知視為時效始
      日起算之餘地。
  ７、綜上，土地稅法第28條所規定之免稅，為被告應依職權為
      之事項，原告亦未以稅捐稽徵法第28條規定行使退稅權，
      自無該法條規定時效規定之適用，被告依稅捐稽徵法第28
      條規定作為處分之基礎，認不合免稅規定，訴願機關遞延
      維持，認事用法有不當，侵害原告之權益，原告自得依行
      政訴訟法上之規定為爭訟，爰依稅捐稽徵法第38條規定附
      加利息向法院更正稅額如之聲明。
二、被告答辯意旨略以：
（一）緣何俊勝原持分共有坐落彰化縣大村鄉○○段犁頭厝小段
      150-2、151、79-3、79-5、79-7地號等 5筆土地（持分均
      為6/72），經臺灣彰化地方法院民事執行處（下稱民事執
      行處）以82年度執庚字第1957號執行拍賣，由土地共有人
      之一何朝森拍定買受，並於 82年10月9日通知被告就系爭
      土地核算土地增值稅。經查系爭土地編定使用分區為鄉村
      區乙種建築用地，被告乃依行為時土地稅法規定，按一般
      用地稅率核課土地增值稅額分別為391,911元、414,474元
      、28,922元、318,522元及196,479元，共計 1,602,308元
      ，並以82年10月18日彰稅員分二字第 27902號函請民事執
      行處代為扣繳後，已於82年12月21日銷號繳納確定在案。
      嗣原告以其為何俊勝之債權人身分為由，於96年5月30 日
      主張系爭土地由共有人何朝森承買，所有權主體並未變更
      ，不發生應課徵土地增值稅問題，促請被告依法作成免徵
      土地增值稅之行政處分，並將差額退還法院重新分配。經
      被告所屬員林分處以96年6月6日彰稅員分一字第09620200
      38號函復，前揭土地係由共有人承拍，非由原土地所有權
      人買回，否准所請。原告不服，提起訴願，遭訴願駁回，
      遂提起本行政訴訟。
（二）按「納稅義務人對於因適用法令錯誤或計算錯誤溢繳之稅
      款，得自繳納之日起 5年內提出具體證明，申請退還；逾
      期未申請者，不得再行申請。」、「已規定地價之土地，
      於土地所有權移轉時，應按其土地漲價總數額徵收土地增
      值稅。但因繼承而移轉之土地，各級政府出售或依法贈與
      之公有土地，及受贈之私有土地，免徵土地增值稅。」、
      「土地所有權移轉或設定典權，其申報移轉現值之審核標
      準，依左列規定：．．．五、經法院拍賣之土地，以拍定
      之價額為準。」為稅捐稽徵法第28條及行為時土地稅法第
      28條、第30條第1項第5款前段所明定。次按「法院拍賣土
      地，如由原所有權人買回，既經高等法院裁定，認為係屬
      清償債務之給付，所有權之主體並未變更，嗣後相同案件
      ，應不再依實施都市平均地權條例第32條（編者註：現行
      稅捐稽徵法第6條第3項）規定，扣繳土地增值稅。」、「
      ×××君等3人共有土地，經訴請法院拍賣分配，由其中2
      共有人拍定買回，各該拍定人原有持分土地，其所有權主
      體並未變更，應依本部 65台財稅第37860號函釋規定免扣
      繳土地增值稅。」分別為財政部65年11月29日台財稅第37
      860號及74年9月23日台財稅字第22485號函釋所明定。
（三）原告主張共有土地被拍賣，由共有人買回，所有權主體並
      未變更，應依土地稅法第28條規定免課徵土地增值稅，並
      應加計利息一併退還法院重新分配乙節，按土地稅法第28
      條規定及立法理由：配合全面實施平均地權政策，凡已規
      定地價之土地移轉，除屬政府出售、贈與、受贈之土地，
      及因繼承而移轉者外，均應課徵土地增值稅。卷查系爭大
      村鄉○○段犁頭厝小段150-2、151、79-3、79-5、79-7地
      號等5筆土地，原所有權人何俊勝持分均為 6/72，經民事
      執行處82年度執庚字第1957號拍定由共有人何朝森承受，
      何朝森之權利範圍並由原來的2/72增為8/72，是就該拍賣
      土地而言，何俊勝持分土地所有權既已移轉，主體已變更
      ，內部、外部關係均已發生變動，並無財政部65年11月29
      日台財稅第37860號函及 74年9月23日台財稅字第22485號
      函釋規定之適用，被告依行為時土地稅法第28條前段及第
      30條第1項第5款前段規定，以系爭土地之拍定價格，按一
      般用地稅率核課土地增值稅共計 1,602,308元，並無違誤
      ，且該筆稅款亦於82年12月21日銷號繳納確定在案，自無
      應更正稅額加計利息退還之情事。被告依首揭法令規定，
      否准原告 96年5月30日所請，於法並無不合。此有系爭土
      地土地登記簿資料，臺灣彰化地方法院民事執行處82年10
      月9日民執庚字第1957號函及被告所屬員林分處82年10 月
      18日彰稅員分二字第 27902號函等資料附案可稽。原告所
      稱，容有誤解。
（四）另原告主張 96年5月30日之申請，性質上僅在促被告注意
      不應課徵土地增值稅，而非對「稅」有所請求，自無依稅
      捐稽徵法第28條規定而駁回之餘地，及公法上請求權除公
      法有特別規定外，悉依民法規定，並以知悉起算乙節，按
      稅捐稽徵法第28條規定：「納稅義務人對於因適用法令錯
      誤或計算錯誤溢繳之稅款，得自繳納之日起 5年內提出具
      體證明，申請退還；逾期未申請者，不得再行申請。」其
      立法意旨係以：「稅捐規定有一定徵收期間，逾期未徵起
      者停止徵收。至納稅義務人如有因適用法令錯誤、計算錯
      誤或其他原因而溢繳之稅款，亦應准予提出具體證明申請
      退回；惟該項申請退稅，應自繳納之日起 5年內為之。」
      即稅捐債務人與稅捐債權人係立於平等地位，稅捐稽徵機
      關要求人民補稅之期間除有特別規定外，應為 5年，則人
      民要求退稅之期限亦應為 5年，方符平等原則。原告為系
      爭土地之債權人，固非依稅捐稽徵法第28條規定請求，惟
      其權利自不得大於本人（最高行政法院 94年8月25日94年
      度判字第1302號判決參照）。而系爭土地之土地增值稅，
      經被告以82年10月18日彰稅員分二字第 27902號函請民事
      執行處代為扣繳後，業於82年12月21日完納銷號，早已逾
      5 年，且其間亦未依法提起行政救濟，原處分業已確定，
      納稅義務人本人已不得申請退還系爭土地增值稅款，則原
      告自亦不得請求。綜上，原告之訴顯無理由，請判決如被
      告之聲明，以維稅政。
    理  由
一、原告經合法通知未到庭，核無民事訴訟法第386條各款之情
    形，爰依被告之聲請，為一造辯論判決，合先敘明。
二、訴外人何俊勝原所有系爭土地於82年間經臺灣彰化地方法院
    民事執行處執行拍賣，並由前揭地號土地共有人之一何朝森
    拍定買受。被告所屬員林分處遂依臺灣彰化地方法院民事執
    行處 82年10月9日民執庚字第1957號函，按一般用地稅率分
    別核課土地增值稅391,911元、414,474元、28,922元、318,
    522元及196,479元，共計1,602,308元，並以82 年10月18日
    彰稅員分二字第 27902號函請民事執行處代為扣繳在案。原
    告為上開執行案件之債權人，於 96年5月30日函被告所屬員
    林分處，主張系爭土地係由共有人何朝森承買，依法務部74
    年8月29日法律字第10738號函，所有權主體並未變更，不發
    生應課徵土地增值稅問題，請被告依法作成免徵土地增值稅
    之行政處分，並將差額退還法院重新分配。經該分處認與土
    地稅法第28條規定不合，而予否准。原告不服，提起訴願遭
    駁回，遂提起本件行政訴訟，為如事實欄之主張，請求判決
    如前之聲明，被告則為如事實欄之主張，請求駁回原告之訴
    。
三、按人民因中央或地方機關對其依法申請之案件，予以駁回，
    認為其權利或法律上利益受違法損害者，經依訴願程序後，
    得向高等行政法院起訴，請求該機關應為行政處分或應為特
    定內容之行政處分，固為行政訴訟法第 5條所規定，然提起
    此一行政訴訟，須有請求行政機關作成授益處分之法律上依
    據。而此所稱「依法」，並不限於法律，應包括各種法規命
    令及自治規章。又土地稅法第28條規定「已規定地價之土地
    ，於土地所有權移轉時，應按其土地漲價總數額徵收土地增
    值稅。但因繼承而移轉之土地，各級政府出售或依法贈與之
    公有土地，及受贈之私有土地，免徵土地增值稅。」，係對
    於課徵及免徵土地增值稅之規定。稽徵機關依該規定辦理土
    地增值稅之徵收，為稽徵機關依法行使課徵權，該規定並未
    賦予人民請求徵收土地增值稅或退還已繳土地增值稅之請求
    權，人民自不得以此作為請求稽徵機關作成退還已繳土地增
    值稅之行政處分。再按稅捐稽徵法第28條已對於納稅義務人
    因適用法令錯誤或計算錯誤溢繳之稅款，請求退還之請求權
    ，予以規定，是如因適用法令錯誤或計算錯誤溢繳稅款之情
    形，即應依此一規定請求。原告主張被告有依原告申請作成
    「符合土地稅法第28條規定免課土地增值稅」之行政處分之
    義務，自有誤會。
四、又按「納稅義務人對於因適用法令錯誤或計算錯誤溢繳之稅
    款，得自繳納之日起 5年內提出具體證明，申請退還；逾期
    未申請者，不得再行申請。」、「已規定地價之土地，於土
    地所有權移轉時，應按其土地漲價總數額徵收土地增值稅。
    但因繼承而移轉之土地，各級政府出售或依法贈與之公有土
    地，及受贈之私有土地，免徵土地增值稅。」為稅捐稽徵法
    第28條及行為時土地稅法第28條所規定。而土地稅法第28條
    所指「土地所有權移轉」之函意，並不限於整筆土地所有權
    之移轉，尚包括共有土地應有部分所有權移轉與其他共有人
    之情形。查系爭大村鄉○○段犁頭厝小段150-2、151、79-3
    、79-5、79-7地號等 5筆土地，原所有權人何俊勝應有部分
    均為6/7 2，經彰化地方法院民事執行處82年度執庚字第195
    7 號拍定由共有人何朝森承受，何朝森之權利範圍並由原來
    的2/72增為8/72，是就該拍賣土地而言，何俊勝應有部分土
    地所有權既已移轉與何朝森，主體即已變更，而與土地稅法
    第28條所指「土地所有權移轉」之要件相符。被告所屬員林
    分處以系爭土地之拍定價格，按一般用地稅率核課土地增值
    稅共計1,602,308元，並無違誤。
五、至財政部 65年11月59日台財稅字第37860號函係以經法院拍
    賣之土地，如由原所有權人買回，因經高等法院裁定，認為
    係屬清償債務之給付，所有權之主體並未變更，而免扣繳土
    地增值稅。與本件扣繳土地增值稅之系爭土地，所有權已移
    轉，主體已變更之情形不同。另財政部 74年9月23日台財稅
    字第 22485號函，係以共有土地，經訴請法院拍賣分配，由
    其中共有人拍定買回時，對拍定人原有持分土地，因其所有
    權主體並未變更，而應免徵土地增值稅之函示，亦與本件情
    形不同。而法務部74年8月29日(74)法律字第10738號函之要
    旨為：「一、查所謂「共有」係一種數人共同享有所有權之
    狀態，為一個所有權之內部法律關係，而本件共有物經法院
    拍賣，關係該拍賣物所有權之外部法律關係發生變動，就法
    理而言，自己造成權利之移轉。二、按平均地權條例第三十
    六條第一項前段固規定「土地增值稅之徵收，應依照土地漲
    價總數額計算，於土地所有權移轉或設定典權時行之」，惟
    查土地增值稅之課徵目的係在利用課稅手段使土地因自然漲
    價，所產生之地利由社會所共享。因此上開法條雖然規定土
    地增值稅在移轉時徵收，但如土地原所有權人並未變更，似
    不發生課徵土地增值稅之問題。三、土地原所有權人買回法
    院拍賣之土地，依貴部（財政部）六十五年十一月二十九日
    台財稅字第三七八六○號函釋意旨，應免扣繳土地增值稅。
    依此，若由土地原所有權人買回拍賣之一部分土地，為求課
    稅理論之一貫及符合平均地權條例之立法意旨，就該買回部
    分，似應免扣繳土地增值稅。因此，本案共有人買回自己部
    分土地之情形，似以解為有上開函釋之適用為當。」，亦認
    僅共有人買回自己部分土地之情形，始得免徵土地增值稅。
    而最高法院51年台上字第3495號判例係就共有人對於共有物
    之使用收益權範圍所作成之見解。本件系爭土地應有部分移
    轉與其他共有人，是否應課徵土地增值稅，自無適用該判例
    之餘地。職是上開函示及判例，原告均難執以為其有利之論
    證。
六、再查，系爭土地前經被告按一般用地稅率核課土地增值稅1,
    602,308元，並以82年10月18日彰稅員分二字第27902號函檢
    附土地增值稅參與分配清冊，移請民事執行處代為扣繳在案
    。據前開分配清冊所載，系爭土地增值稅之「原納限期」為
    82年12月14日，而被告開徵查定檔所載銷號日期為82年12月
    21日，足見系爭土地增值稅至遲於82年12月21日即經被告提
    領完竣，換言之，系爭土地增值稅至遲於82年12月21日即已
    繳納完畢。揆諸前開稅捐稽徵法第28條之規定，系爭土地之
    移轉如有因適用法令錯誤或計算錯誤溢繳稅款之情形，納稅
    義務人亦僅得於繳納之日起 5年內提出具體證明，申請退還
    。本件原告於 96年5月30日函被告所屬員林分處，主張系爭
    土地符合土地稅法第28條規定免課土地增值稅，請被告依法
    作成免徵土地增值稅之行政處分，並將差額退還法院重新分
    配，縱認原告得以何俊勝債權人之地位，向被告所屬員林分
    處申請退還溢繳稅款，亦已罹5年之請求權時效。
七、綜上所述，被告所屬員林分處否准原告前開申請，尚難認有
    違誤，訴願決定予以維持，亦無不合。原告本件起訴請求撤
    銷原處分及訴願決定，並請求被告應就何俊勝原所有被拍賣
    土地坐落彰化縣大村鄉○○段犁頭厝小段150-2、151、79-3
    、79-5、79-7地號等 5筆，依土地稅法第28條規定作成免課
    徵土地增值稅之行政處分，並自執行法院代為扣繳稅款之日
    即 82年11月1日起算，至填發收入退還書或國庫支票之日止
    ，按更正稅額，依代為繳納稅款之日郵政儲金匯業局之一年
    期定期存款利率，按日加計利息，一併退還法院重新分配給
    原告，自均難認為有理由，應予駁回。此外，兩造其餘之主
    張及舉證，經核亦不足以影響本件判決之結果，爰不另一一
    指陳，併予敘明。
據上論結，本件原告之訴為無理由，依行政訴訟法第218條、第
195條第1項後段、第98條第1項前段、民事訴訟法第385條第1項
前段，判決如主文。
中　　華　　民　　國　　96　　年　　12　　月　　31　　日
                  第四庭審判長法  官  沈  應  南
                              法  官　林  秋  華
                              法  官　許  武  峰
以上正本證明與原本無異。
如不服本判決，應於判決送達後20日內向本院提出上訴書狀，其
未表明上訴理由者，應於提起上訴後20日內向本院提出上訴理由
書（須依對造人數附具繕本）；如於本判決宣示或公告後送達前
提起上訴者，應於判決送達後20日內補提上訴理由書（須附繕本
）。未表明上訴理由者，逕以裁定駁回。
中　　華　　民　　國　　96　　年　  12　　月　　31　　日
                              書記官  廖  倩  慧
